【裁判字號】    89,訴,1047
【裁判日期】    890804
【裁判案由】    偽造文書等
【裁判全文】
臺灣板橋地方法院刑事判決                        八十九年度訴字第一四七號
    公  訴  人  臺灣板橋地方法院檢察署檢察官
    被      告  乙○○
右列被告因偽造文書等案件，經檢察官提起公訴〔八十九年度偵字第八七九八號〕，
本院判決如左：
    主  文
乙○○連續意圖為自己不法之所有，而侵占對於業務上所持有之物，累犯，處有期徒
刑柒月；又行使偽造私文書，足以生損害於他人，累犯，處有期徒刑月，偽造如附
表所示『周偉民』之署押，均沒收；應執行有期徒刑捌月，偽造如附表所示『周偉民
』之署押，均沒收。
    事  實
壹、乙○○於民國〔下同〕八十二年間，因贓物案，經本院判處有期徒刑月，確定
    後入監服刑而於八十五年十二月八日執行完畢，猶不思悛悔，自八十八年九月間
    起，受僱於奇想有限公司〔設臺北縣土城市○○路○段一四巷一二之三三號，下
    稱奇想公司〕，擔任稽查業務員一職，負責奇想公司所承攬之新視波有線電視公
    司之查線及收取用戶收視費等事宜，為從事收取有線電視收視戶收視費業務之人
    ，自八十八年九月間某日起，至八十九年一月六日止，先後在臺北縣中和市及永
    和市收受收視戶給付之有線電視收視費合計新台幣〔下同〕伍萬零貳佰貳拾伍元
    ，明知各當日收費即應交付奇想公司，詎乙○○竟基於意圖為自己不法之所有之
    概括犯意，連續將業務上所持有之上開款項，侵吞入己，花用殆盡。乙○○另於
    八十八年十二月三十日，在臺北縣永和市○○路三九巷二九號四樓，明知未經公
    司同意且無權代理周偉民收取收視戶洪禮成給付之收視費，竟冒為『周偉民』之
    代理人，偽造附表所示『周偉民』之簽名，作成附表所示新視波有線電視公司收
    費收據，持以行使交付洪禮成，致洪禮成陷於錯誤，如數將『收視費用』貳仟元
    交付乙○○，足以生損害於奇想公司、新視波有線電視公司、周偉民暨洪禮成。
貳、案經奇想公司訴由臺灣板橋地方法院檢察署檢察官偵查起訴。
    理  由
壹、右揭事實，業據告訴人奇想公司之代表人甲○○指訴歷歷，核與〔一〕被告供稱
    ：「周偉民部分我有收該部分的錢，也有簽他的名，我有欠他〔指奇想公司〕五
    萬多，也有侵占公款，但我也有用我的薪水給他扣，是全數扣除的，當時老闆有
    說要原諒我。」、「〔伍萬多元〕我是分很幾次收的，我是陸陸續續用掉的。」
    、「有〔負責收取客戶收視費用、查線的工作。〕，我有負責收取客戶費用。」
    、「〔簽「乙○○」〕這是客戶要我簽的。」、「〔同時簽「乙○○」、『周偉
    民』〕只是表示我代周偉民收錢而已。」、「『周偉民』那張是我簽的。」〔參
    見本院八十九年八月二日審判筆錄〕。〔二〕證人楊德翊於警訊時供述：「新視
    波公司向該用戶〔指洪禮成〕收取之費用是八十八年十二月二十一日到九十年七
    月三十日止收費新台幣參仟元，而乙○○未經公司同意，擅自到該用戶家中，向
    用戶收取新台幣貳仟元，並更改公司開給用戶收執聯上之日期，由九十年七月三
    十日到期改到九十一年十月三十日止，擅自增加十五個月，而乙○○所收取的費
    用，也未繳回公司。蔡員在更改用戶收執聯時，偽造其外包公司另一員工周偉民
    之簽名，..」等情〔參見偵卷第三十頁正面〕，互核均相符。並有被告書立記載
    「因本身需要而『挪用』公款」之切結書、被告簽發交付告訴人之本票各壹件〔
    附偵卷第四頁、第五頁〕暨戶名「洪禮成」之收費收據影本壹件〔附偵卷第十四
    頁〕等足資佐證。且查：
    〔一〕「按無制作權之人冒用或捏造他人名義制作文書，足以生損害於公眾或他
          人者，應成立刑法第二百十條偽造私文書罪。其無代理權或雖有代理權而
          逾越其權限，以本人之名義作成文書者，自不失其為偽造。」〔最高法院
          八十四年度台上字第三０九七號判決意旨參照〕。查戶名洪禮成之收費收
          據，上植『周偉民』簽名外，另有被告「乙○○」簽名，有上開收據影本
          足佐〔參見偵卷第十四頁〕，被告供稱：「〔同時簽「乙○○」、『周偉
          民』〕只是表示我代周偉民收錢而已。」，固非無據，惟以證人楊德翊於
          警訊時供述：「..蔡員〔指被告〕在更改用戶收執聯時，偽造其外包公司
          另一員工周偉民之簽名，..」〔參見偵卷第三十頁正面〕等酌之，被告顯
          無代理權而以本人之名義作成附表所示之收費據，按諸上引判決意旨，自
          不失其為偽造。又被告行使附表所示偽造之收據，足致洪禮成陷於錯誤而
          給付『收視費』，核該當於刑法第三百三十九條第一項所定「詐術」，此
          部份自仍有詐欺取財罪責。致被告收受洪禮成交付之貳仟元，未繳回奇想
          公司，係詐欺罪成立後處分贓物之行為，為不罰之後行為，此部份自不另
          成立侵占罪。
    〔二〕被告書立之切結書及本票，上載金額均為「伍萬貳仟貳佰貳拾伍元」，此
          有上開切結書及本票足佐〔參見偵卷第四頁、第五頁〕，據此推見被告為
          事實欄所示犯行，全部不法所得即為「伍萬貳仟貳佰貳拾伍元」，執之減
          除行使偽造文書詐欺洪禮成之貳仟元，其為業務侵占所得合計為「伍萬零
          貳佰貳拾伍元」。
    〔三〕本件事證明確，被告之右開犯行，堪予認定。
二、查被告據所任職務收取有線電視用戶之收視費，為從事收取有線電視收視戶收視
    費業務之人，其將業務上所收取、持有之款項，侵吞入己，係犯刑法第三百三十
    六條第二項之侵占業務上持有物罪。其先後多次業務侵占犯行，時間緊接，犯罪
    構成要件相同，顯係基於概括犯意反覆為之，應依連續犯之規定論以一罪，並加
    重其刑；被告行使附表所示偽造之文書詐得洪禮成交付之貳仟元，係犯刑法第二
    百十六條、第二百十條之行使偽造私文書罪、同法第三百三十九條第一項之詐欺
    取財罪。偽造署押為偽造私文書之部份行為，偽造私文書之低度行為為行使偽造
    私文書之高度行為所吸收，均不另論罪。所犯行使偽造私文書、詐欺取財犯行，
    有方法結果之牽連關係，應從一重之行使偽造私文書罪處斷。被告所為詐欺取財
    犯行，起訴書雖未敘及，惟與起訴之行使偽造私文書犯行，有方法結果相牽連之
    關係，為起訴效力所及，本院自得併予審究；被告所犯侵占業務上持有物罪、行
    使偽造私文書罪，犯意各別，構成要件互殊，應分論併罰。起訴書認被告所為侵
    占業務上持有物、行使偽造私文書犯行，有方法結果之牽連關係，尚有未洽；被
    告於八十二年間，因贓物案，經本院判處有期徒刑月，確定後入監服刑而於八
    十五年十二月八日執行完畢，有臺灣高等法院檢察署刑案紀錄簡覆表足參，五年
    之內再犯有期徒刑以上之本罪，為累犯，依法就所犯侵占業務上持有物罪遞加重
    其刑，就所犯行使偽造私文書罪加重其刑。爰審酌被告犯罪之動機、目的、手段
    、所生之損害及犯罪後態度等一切情狀，分別量處如主文所示之刑，並定其應執
    行刑。偽造如附表所示『周偉民』之署押，並依法宣告沒收。
三、公訴意旨另被告「收受」洪禮成給付之『收視費』貳仟元部份亦成立侵占業務上
    持有物罪。查此部份係被告犯詐欺罪後處分贓物之行為，為不罰之後行為，業見
    前述，自不另成立侵占罪。惟公訴意旨認此部份與有罪部份有方法結果之裁判上
    一罪之牽連關係，爰不另為無罪之諭知。
據上論斷，應依刑事訴訟法第二百九十九條第一項前段，刑法第五十六條、第三百三
十六條第二項、第二百十六條、第二百十條、第三百三十九條第一項、第五十五條、
第四十七條、第二百十九條、第五十一條第五款前段，罰金罰鍰提高標準條例第一條
前段，判決如主文。
本案經檢察官賴惠慈到庭執行職務。
中      華      民      國      八十九      年     八     月     四     日
                                      臺灣板橋地方法院刑事第五庭
                                          法  官  陳  福  來
右正本證明與原本無異
如不服本判決應於送達後十日內向本院提出上訴狀
                                          書記官  陳  春  銘
中      華      民      國      八十九      年     八     月    十七    日
附表：
┌──┬────┬───┬────┬────┬─────┬────┬──┐
│編號│收費公司│付款人│應收總額│有效期間│偽造之署押│被告簽名│備註│
├──┼────┼───┼────┼────┼─────┼────┼──┤
│一  │新視波有│洪禮成│新台幣貳│至九十一│『周偉民』│乙○○  │    │
│    │線電視  │      │仟元    │年十月三│簽名肆枚。│        │    │
│    │        │      │        │十日止  │          │        │    │
└──┴────┴───┴────┴────┴─────┴────┴──┘
附錄本案論罪科刑法條全文：
刑法第三百三十六條
對於公務上或因公益所持有之物，犯前條第一項之罪者，處一年以上七年以下有期徒
刑，得併科五千元以下罰金。
對於業務上所持有之物，犯前條第一項之罪者，處六月以上五年以下有期徒刑，得併
科三千元以下罰金。
前二項之未遂犯罰之。
刑法第二百十條：
偽造、變造私文書，足以生損害於公眾或他人者，處五年以下有期徒刑。
刑法第二百十六條：
行使第二百十條至第二百十五條之文書者，依偽造、變造文書或登載不實事項或使登
載不實事項之規定處斷。
刑法第三百三十九條：
意圖為自己或第三人不法之所有，以詐術使人將本人或第三人之物交付者，處五年以
下有期徒刑、拘役或科或併科一千元以下罰金。
以前項方法得財產上不法之利益或使第三人得之者，亦同。
前二項之未遂犯罰之。


司法院資訊處製作；財團法人民間司法改革基金會備份。
